臺灣板橋地方法院民事判決　　　　　　　100年度訴字第789號
原　　　告　張淑婷
被　　　告　林玟男
訴訟代理人　湯應欽律師
上列當事人間清償債務事件，經本院於民國100 年5 月27日言詞
辯論終結，判決如下：
    主  文
原告之訴及假執行之聲請均駁回。
訴訟費用由原告負擔。
    事實及理由
一、原告主張：
  (一)被告自民國92年起至95年止之期間，以其所經營之上益油桶
    企業有限公司（下稱上益公司）需現金週轉為由，陸續以被
    告名義委託其姐即訴外人林鈺馨（原名林奕均）持支票向原
    告借款，前後共計新臺幣（下同）100 萬元，嗣並由林鈺馨
    交付以上益公司為發票人，票號碼分別為CN0000000 、CN00
    00000 、CN0000000 ，票面金額各10萬元、10萬元及80萬元
    ，發票日分別為96年5 月31日、96年6 月30日及96年12月31
    日之支票共3 紙作為清償，期間被告交待暫勿提示該等支票
    ，被告並自97年7 月（起訴狀誤載為96年7 月）起每月支付
    10,000元至15,000元予原告，至99年12月（起訴狀誤載為10
    0 年2 月）止共給付445,000 元，尚欠本金555,000 元及自
    約定清償日即96年12月31日之翌日起迄今之遲延利息，為此
    依消費借貸之法律關係提起本件訴訟。
  (二)聲明：1.被告應給付原告555,000 元及自97年1 月1 日起至
    清償日止，按年息百分之5 計算之利息。2.原告願供擔保，
    請准宣告假執行。
二、被告則以：
  (一)被告未向原告借款，本件係因訴外人林鈺馨擔任上益公司會
    計之期間，勾結訴外人周蓮卿，於95年底至96年間陸續盜用
    上益公司及負責人即被告之印章而偽造票據向他人調借款項
    ，跳票金額近2 億元，嗣經林鈺馨自首及上益公司提出告訴
    ，經本院刑事庭於98年3 月31日以97年度訴字第2726號判決
    判處林鈺馨等二人有罪在案。本件之債務即係林鈺馨盜用上
    益公司及被告之印章簽發支票向原告借款，此為原告所明知
    ，亦有林鈺馨、相關多數被害人及上開判決可稽，原告臨訟
    竟編捏係被告個人以上益公司周轉需要而簽發公司票據向其
    借款云云，顯與事實不符，自有可議。
  (二)原告因上開支票跳票後，向林鈺馨追索無著，反要求上益公
    司幫忙，被告以上開公司票據係職員盜用簽發，且96年間當
    時上益公司與原告任職之公司因尚有業務往來，不得已由上
    益公司暫時幫忙濟急（非表示使林鈺馨免責），而始有原告
    所指每月支付部分款項予原告，共支付達445,000 元之情事
    ，然原告自不可因上益公司付款，據此移花接木，竟指係被
    告個人之債務清償。
  (三)本件借款之債務人應係訴外人林鈺馨，自與上益公司或上益
    公司之負責人即被告無涉。退萬步言，縱認上益公司應負責
    理清，然按上益公司為法人組織具有獨立人格，不可能為任
    何自然人單獨所有，依法自不應使被告個人負票據責任，是
    原告請求被告給付欠款，自屬無據。
  (四)聲明：1.原告之訴及假執行之聲請駁回。2.如受不利判決，
    被告願供擔保請准宣告免為假執行。
三、本院之判斷：
    本件原告主張依消費借貸之法律關係，請求被告給付555,00
    0 元本息，為被告以前詞所否認，是本件所應審究之爭點為
    ：兩造間是否存在借貸契約？原告請求被告給付555,000 元
    本息，有無理由？茲論述如次：
  (一)按民事訴訟法第277 條前段規定當事人主張有利於己之事實
    者，就其事實有舉證之責任，關於舉證責任分配之法則，學
    說上理論甚多，惟在給付訴訟中，為訴訟標的之法律關係之
    事實，應由主張該為訴訟標的之法律關係存在之原告，就該
    具體的法律關係之權利發生事實，負舉證責任。次按「稱消
    費借貸者，謂當事人一方移轉金錢或其他代替物之所有權於
    他方，而約定他方以種類、品質、數量相同之物返還之契約
    。」民法第474 條第1 項規定甚明，是依「按當事人主張有
    金錢借貸關係存在，須就其發生所須具備之特別要件即金錢
    之交付與借貸意思表示相互一致負舉證責任。而交付金錢之
    原因多端，或為買賣，或為贈與，或因其他之法律關係而為
    交付，非謂一有金錢之交付，即得推論授受金錢之雙方即屬
    消費借貸關係。若僅證明有金錢之交付，未證明借貸意思表
    示互相一致者，尚不能認有金錢借貸關係存在。」（最高法
    院81年度台上字第2372號判決參照）。足見消費借貸契約於
    性質上係屬要物契約，除須交付金錢或其他代替物並移轉所
    有權於他方，尚須當事人間具有借貸意思表示之合致，始能
    成立，是若雖曾為金錢之交付，惟無從證明借貸意思表示互
    相一致，即不能認有金錢借貸關係之存在。再按民事訴訟如
    係由原告主張權利者，應先由原告負舉證之責，若原告先不
    能舉證，以證實自己主張之事實為真實，則被告就其抗辯事
    實即令不能舉證，或其所舉證據尚有疵累，亦應駁回原告之
    請求（最高法院17年上字第917 號判例意旨參照）。本件原
    告主張被告有上開欠款之事實，為被告所否認，依舉證責任
    分配原則，自應由原告就其主張兩造間存在上開借貸意思表
    示合致及交付金錢之事實，負舉證責任。
  (二)本件原告主張被告自92年起至95年止，以其所經營之上益公
    司需現金週轉為由，陸續以被告名義委託訴外人林鈺馨持支
    票向原告借款共100 萬元，嗣並由林鈺馨交付以上益公司為
    發票人，票號碼分別為CN0000000 、CN0000000 、CN000000
    0 ，票面金額各10萬元、10萬元及80萬元，發票日分別為96
    年5 月31日、96年6 月30日及96年12月31日之支票共3 紙作
    為清償，被告並自97年7 月起每月支付10,000元至15,000元
    予原告，至99年12月止共給付445,000 元，尚欠本金555,00
    0 元本息，而依消費借貸之法律關係，請求被告如數給付等
    情，並提出上開支票影本3 紙、退票理由單影本1 紙、匯款
    申請書影本4 紙及原告之存摺影本1 份（見本院卷第4 至6
    頁、第62至81頁）為證。被告固不否認自97年7 月起每月支
    付10,000元至15,000元予原告，至99年2 月止共給付445,00
    0 元之事實，惟否認兩造間有借貸契約存在及原告有交付10
    0 萬元借款予被告之事實。
  (三)經查：
  1.參以原告於本院言詞辯論時陳稱：92年至95年期間均由被告
    之姊林鈺馨跟伊說被告要借錢，並請伊匯款到上益公司的帳
    號，伊就依照林鈺馨的指示把錢匯過去；每次借款伊都沒有
    跟被告見過面，伊把錢匯到上益公司後，也沒有跟被告提過
    借錢的事情，但伊有問林鈺馨這是你弟弟要借的錢嗎，林鈺
    馨就說對；在陸續借款的期間都是由林鈺馨把支票拿給伊作
    為清償借款，剛開始支票都有兌現，後來原證一的3 張支票
    才沒有兌現等語（見本院卷第58頁反面至第59頁），足見於
    原告所稱之借款期間，出面向原告借款及交付支票之人均為
    訴外人林鈺馨，而在上開借款期間原告從未與被告談及系爭
    借款之事，則原告與被告間是否確實存在借貸意思表示合致
    ，顯有疑問。
  2.其次，本件原告係將款項匯入上益公司帳戶，有上開匯款申
    請書影本可稽，足徵原告係將其所稱之借款以匯款方式交付
    予上益公司，而非交付予被告，則原告主張係借款予被告，
    亦乏依據。
  3.至於原告主張被告自97年7 月起每月支付10,000元至15,000
    元予原告，至99年12月止共給付445,000 元之事實，固為被
    告所不爭，惟被告抗辯：因96年間上益公司與原告任職之公
    司因尚有業務往來，不得已由上益公司暫時幫忙濟急（非表
    示使林鈺馨免責），而始有原告所指每月支付部分款項予原
    告，共支付達445,000 元之情事等語，此與原告於本院言詞
    辯論時陳稱：伊上班的立大化工跟上益公司有業務上的往來
    ，但是到去年12月止就沒有跟上益油桶業務往來，從這個時
    候開始被告也沒有繼續還錢等語（見本院卷第59頁）相符，
    是被告所辯，應屬非虛。況且，被告雖有上開清償之行為，
    亦難因此遽認兩造間有借貸契約存在，原告仍應就兩造間存
    在上開借貸意思表示合致及交付金錢之事實，負舉證責任。
    惟原告始終未舉證以實其說，則其主張依消費借貸之法律關
    係，請求被告給付555,000 元本息，即屬無據，不應准許。
四、綜上所述，原告主張依消費借貸之法律關係，請求被告給付
    555,000 元及自97年1 月1 日起至清償日止，按年息百分之
    5 計算之利息，為無理由，應予駁回。又原告之訴既經駁回
    ，其假執行之聲請即失所附麗，應併駁回之。
五、本件事證已臻明確，兩造其餘攻擊防禦方法及未經援用之證
    據，經審酌後，核與判決結果不生影響，爰不一一論述。
六、據上論結，本件原告之訴為無理由，爰依民事訴訟法第78條
    ，判決如主文。
中    華    民    國   100    年    6     月    17    日
                  民事第二庭  法  官  張筱琪
以上正本係照原本作成
如對本判決上訴，須於判決送達後20日內向本院提出上訴狀
中    華    民    國   100    年    6     月    17    日
                              書記官  連思斐